【裁判字號】    97,交聲,220
【裁判日期】    970709
【裁判案由】    聲明異議
【裁判全文】
臺灣嘉義地方法院交通事件裁定      97年度交聲字第220號
原處分機關    交通部公路總局嘉義區監理所嘉義市監理站
異  議  人
即受處分人    甲○○
上列異議人即受處分人因違反道路交通管理處罰條例案件，對於
原處分機關即交通部公路總局嘉義區監理所嘉義市監理站中華民
國九十七年五月二十三日所為處分（嘉監義裁字第裁７６－ＫＡ
Ｅ１２８１３９號裁決書）聲明異議，本院裁定如下：
    主  文
原處分撤銷。
甲○○汽車駕駛人，行車速度，超過規定之最高時速，處罰鍰新
臺幣壹仟捌佰元，並記違規點數壹點。
    理  由
一、本件異議意旨略以：異議人即受處分人甲○○於民國九十七
    年一月二十五日上午八時九分，駕駛車牌號碼８２６６－Ｎ
    Ｌ自小客車，於雲林縣雲三線南下６－８公里處遭警方（下
    稱原舉發機關）測速照相，認異議人以時速九十三公里之速
    度違規超速行駛而為舉發，嗣經交通部公路總局嘉義區監理
    所嘉義市監理站 (下稱原處分機關)裁處罰鍰新臺幣 (下同)
    一千八百元；惟該處前方一百公尺甚或三百公尺範圍內，並
    未依規定設置「前有測速照相」之標示，故原處分機關所為
    裁罰應予撤銷；又舉發違規超速之地點並未有任何速限之標
    誌或標線，且異議人並未以時速九十三公里之時速行駛；原
    舉發機關就所使用之測速儀器應提出檢定合格之證明及測速
    相片云云。
二、按汽車駕駛人，行車速度，超過規定之最高時速，或低於規
    定之最低時速，除有第四十三條第一項第二款情形外，處新
    臺幣一千二百元以上二千四百元以下罰鍰，並記違規點數一
    點；行車速度超過規定之最高速限或低於規定之最低速限之
    違規行為，採用固定或非固定式科學儀器取得證據資料證明
    者，於一般道路須至少於一百公尺，於高速公路、快速公路
    須至少於三百公尺前，明顯標示之，道路交通管理處罰條例
    第四十條、第六十三條第一項第一款、第七條之二第三項定
    有明文。
三、經查，異議人確有於九十七年一月二十五日上午八時九分，
    駕駛車牌號碼８２６６－ＮＬ自小客車，在雲林縣雲三線南
    下６－８公里處遭原舉發機關測速照相，認異議人以時速九
    十三公里之速度違規超速行駛而為舉發，嗣經原處分機關裁
    罰之情，有雲林縣警察局舉發違反道路交通管理事件通知單
    、測速照片、交通部公路總局嘉義區監理所嘉義市○○○○
    ○道路交通管理事件裁決書在卷可稽，堪認此部分違規事實
    為真正；異議意旨固以前開情詞置辯，惟查：
(一)按採用固定或非固定式科學儀器取得證據資料證明者，於一
    般道路須至少於一百公尺前，明顯標示之，道路交通管理處
    罰條例第七條之二第三項，固訂有明文，然衡其立法用意，
    不外表明科處違規人行政裁罰之目的在敦促駕駛人依行車速
    限駕駛，是以科學儀器採證，由主管機關在明顯處告示，用
    以提醒駕駛人依道路限速行駛，以期在駕駛人避免受罰之心
    理下，達到依行車速限駕駛，進而維護行車安全之最大效益
    ，尚非謂如有違反上開注意規定，駕駛人超速行駛之違規行
    為即應不罰，異議人主張違規地點一百公尺前未設警告標示
    故不應處罰云云，其立論已非無疑。且當日異議人遭舉發超
    速行駛之地點一百公尺前，原舉發機關依上揭規定放置「前
    有測速照相」之告示牌乙事，有原舉發機關暨雲林縣警察局
    臺西分局九十七年六月二十三日雲警西交字第０９７０００
    ８０１６號函（覆本院函文）所附照片一幀在卷可稽，是異
    議人此部分所指，並無理由。
(二)又原舉發機關所使用之測速儀器「雷達測速儀」業經經濟部
    標準檢驗局於九十六年十月二十五日檢定合格，有效期限為
    九十七年十月三十一日之事實，有前開原舉發機關函（覆本
    院函文）所附經濟部標準檢驗局檢定合格證書在卷可稽，上
    開雷達測速儀既經依法檢驗合格，其準確性堪認無疑；而依
    卷附測速照相照片乙幀上載資料所示，照片上有測速之日期
    時間標示（９７／０１／２５，０８：０９：３７），測速
    儀器所測得之目標車輛時速為每小時九十三公里之標示，且
    該目標車輛之車牌號碼清楚可見為８２６６－ＮＬ，是異議
    人於測速照片內所載之時、地，有以時速九十三公里行駛之
    事，應屬實情無誤。
(三)查對於道路行車速度予以設限，探其目的，係因考量人類之
    反應時間有其極限，相對在以越高時速行駛之狀況下，為避
    免事故所需之反應時間則越短，為兼顧駕駛人及其他用路人
    之安全，故因道路狀況、特定地形、行車流量等不同，而對
    於不同道路類型、或同一道路類型不同路段，分別予以不同
    之速限規定。對於未予明示速限之路段，一般有通常智識之
    人，即應知縱其所行駛之路段未予明示速限，然基於自身及
    他人安全考量，非表示駕駛人即有權以不相當之速度行駛。
    另查道路交通行車速度，依速限標誌或標線之規定，無速限
    標誌或標線者，應依下列規定：一、行車時速不得超過五十
    公里。但在未劃設車道線、行車分向線或分向限制線之道路
    ，或設有快慢車道分隔線之慢車道，時速不得超過四十公里
    。道路交通安全規則第九十三條第一項定有明文，異議人係
    一領有駕駛執照之駕駛人，對上揭交通安全規範自不得諉為
    不知。異議人遭舉發違規超速之路段，若確如異議人所言並
    未設任何速限之標誌或標線，則依前開規定所示，駕駛人自
    不得以超過時速五十公里之速度行駛，然異議人既以時速九
    十三公里時速行駛，顯逾越速限甚多，是異議人對其超速駕
    駛行為，自難以無速限標誌而卸責。抑且，異議人經舉發之
    道路並非高速公路或封閉式快速道路之情，觀之卷附照片即
    明，我國道路系統，除國道、封閉式快速道路之速限可能達
    到時速七十公里以上外，其餘一般道路之速限，鮮有逾時速
    七十公里以上者，此為一般用路人眾所皆知之事理，異議人
    領有駕駛執照，對此交通規範及常識，猶難諉為不知，異議
    人以時速九十三公里高速行駛於非高速公路或封閉式快速道
    路之上開路段，其超速行駛之事實甚明。基上，縱該路段未
    設有速限之標誌或標線，異議人亦應知該路段必有相當之速
    限，竟仍於該路段以顯不相當之時速九十三公里速度行駛，
    其主觀上難謂無違規超速之故意。
(四)又按交通警察製單舉發違反道路交通管理處罰條例所列之違
    規事實，本質上為行政處分，係公務員基於職務上權力，依
    法就特定之具體事件所為具公法上效果之單方行政行為，基
    於公務員為公法上行為具有公信力之原則，該行政行為當可
    被推定為真正，其據以依法處分之事實認定亦為正確無誤，
    此公信原則，乃立法者賦予行政機關制定違反道路交通事件
    統一裁罰標準及處理細則，使執勤警察得當機處分，以維護
    交通秩序、安全之行政目的。而道路交通管理處罰條例科處
    行政罰事件，依據公法爭議之舉證責任分配法則，固應先由
    行政機關就其業已履踐相關正當法律程序，以及人民應受處
    罰之客觀違反法令行為，負證明之責，受處罰人就行政機關
    已為相當證明之前開事項，若主張欠缺主觀歸責條件或為其
    他抗辯，亦須就其所辯提出反證。本件異議人就其並無於上
    開時地駕駛上揭車輛違規超速之抗辯，未能舉證以實其說，
    自難遽信。
四、再依道路交通管理處罰條例第八十九條規定，法院受理有關
    交通事件，準用刑事訴訟法之規定，且依刑事訴訟法第三百
    七十條前段規定：「由被告上訴或為被告利益而上訴者，第
    二審法院不得諭知較重於原審判決之刑」，即所謂「不利益
    變更禁止原則」，惟該原則僅限於原判決適用法條並無不當
    時始有其適用，苟原判決有適用法條不當之情形時，第二審
    法院即得撤銷原判決，另為適法之判決而諭知較重原審之刑
    ，此參諸刑事訴訟法第三百七十條後段自明。再依道路交通
    案件處理辦法第二十條規定：「交通法庭認為聲明異議有理
    由或聲明異議雖無理由，而原處分不當或違法者，應以裁定
    將原處分經聲明異議部分撤銷，並自為裁定。」觀之，足徵
    原裁決機關之處分如有不當或違法時，交通法庭自應撤銷原
    處分，另為適法之裁定。
五、綜上，異議人違規超速之事證明確，且原舉發機關亦已依前
    揭道路交通管理處罰條例第七條之二第三項之規定，於測速
    點一百公尺前設置「前有測速照相」之標示後，始以檢定合
    格之科學儀器採證後逕行舉發。從而，原處分機關就異議人
    之上開違規事實，援引道路交通管理處罰條例第四十條之規
    定及違反道路交通管理事件統一裁罰基準表，裁處異議人罰
    鍰一千八百元，於法並無違誤，本件異議為無理由，應予駁
    回。惟原處分漏未依道路交通管理處罰條例第六十三條第一
    項第一款之規定，記違規點數一點，自有未當，從而，異議
    人之異議雖無理由，然原處分既有如上不當之處，自應由本
    院予以撤銷，並自為裁定如主文第二項所示。
據上論斷，爰依道路交通管理處罰條例第八十七條第二項、道路
交通案件處理辦法第二十條前段，裁定如主文。
中    華    民    國    97    年    7     月    9     日
                  交通法庭    法  官    許兆慶
上列正本證明與原本無異。
如不服本裁定，應於裁定送達後5日內向本院提出抗告狀（應附
繕本）。
中    華    民    國    97    年    7     月    9     日
                              書記官    林金福


司法院資訊處製作；財團法人民間司法改革基金會備份。
